臺灣彰化地方法院刑事判決
111年度原訴字第1號
111年度訴字第191號
公  訴  人  臺灣彰化地方檢察署檢察官
被      告  劉建顯



指定辯護人  本院公設辯護人陳志忠  
上列被告因加重詐欺等案件，經檢察官提起公訴（110年度偵字
第1830號、第7099號、110年偵緝字第457號、第459號），及追
加起訴（110年度偵緝字第458號、111年度偵緝字第1102號），
本院依簡式審判程序，合併判決如下：
    主  文
劉建顯犯如附表主文欄所示之罪，各處如所示之刑。應執行有期
徒刑二年二月。
行動電話一支（含SIM卡二張、記憶卡一張），沒收之；犯罪所
得新臺幣二萬四千二百五十元，追徵之。
    犯罪事實及理由
一、本案根據被告劉建顯之自白、證人即同案被告高明召、證人
    江怡真、阮資賢、黃麒融、如附表所示之被害人兼或於警詢
    、偵查中之證詞、如附表所示帳戶之開戶資料、交易明細、
    存摺影本、取款憑條、監視器影像光碟、車輛詳細資料報表
    、車行紀錄、被告持用手機之畫面擷圖、翻拍資料、被害人
    報案相關匯款資料、手機畫面擷取資料，認定以下犯罪事實
    ：
　　劉建顯及所屬詐欺集團其他成員，共同意圖為自己不法之所
    有，基於三人以上共同詐欺取財、洗錢之犯意聯絡（參與犯
    罪組織部分，未據起訴，不在本案審理範圍），先由劉建顯
    於民國109年10月底某日，在位於臺中市○○區○○路000號之卡
    啡那餐廳，提供如附表所示之自己、女友江怡真（檢察官另
    案通緝）、阮資賢（已死亡，未據起訴）金融機構帳戶提領
    資料給詐欺集團成員使用，詐欺集團成員即於附表所示之時
    間，以所示之方式，向所示之人行騙，他們因而陷於錯誤，
    將所示之金額，匯入所示之人頭帳戶內，之後，劉建顯、江
    怡真、阮資賢依指示領款後，再將款項交給高明召，進而轉
    交給詐欺集團上游，因而成功掩飾、隱匿部分詐欺不法所得
    之去向（詳如附表所示）。
二、論罪科刑：
　㈠核被告如附表編號1至3、7至10所示所為，均係犯洗錢防制法
    第14條第1項之洗錢罪及第339條之4第1項第2款之三人以上
    共同犯詐欺取財罪；如附表編號4至6所示所為，則均係犯洗
    錢防制法第14條第2項、第1項之洗錢未遂罪及第339條之4第
    1項第2款之三人以上共同犯詐欺取財罪。
　㈡公訴人雖然認為被告如附表編號4、5所示犯行，應為洗錢罪
    之既遂犯，但從卷內該人頭帳戶之交易明細表看來（見臺灣
    彰化地方檢察署110年度偵字第7099號卷第187頁），被害人
    李玲珠、何甄惠所匯入之款項，業經圈存、並未遭到領出，
    可見此部分之犯罪所得，尚未達到掩飾、隱匿之結果，此部
    分應為洗錢未遂罪，公訴人上開認定，容有誤會。　　
　㈢公訴人認為，被告上開所為，均係犯刑法第339條之4第1項第
    3款之加重詐欺取財罪，然而，本案詐欺集團成員，是在認
    識被害人之後，才使用LINE、微信等通訊軟體，以1對1私訊
    進行詐騙，並非在不特定多數人參與的網頁、社群軟體中，
    對不特定多數之公眾發送詐騙訊息，從而，無法認定前揭詐
    欺犯行係利用網際網路，對公眾散布而犯之，公訴人上開認
    定，容有誤會。
　㈣被告就上開犯行，與犯罪事實部分所示之人，有犯意聯絡與
    行為分擔，應為共同正犯。
　㈤對於附表編號1、2之被害人而言，被告共同基於單一詐欺取
    財、洗錢之主觀犯意，於緊密之時間、地點，接續提領詐騙
    所得，侵害同一財產法益，應屬接續犯之一罪。
　㈥被告以一行為同時觸犯上開罪名，為想像競合犯，均應從一
    重之加重詐欺罪處斷。
　㈦被告所犯上開各罪，犯意各別、行為互異，應分論併罰。
　㈧被告前因詐欺、賭博案件，經本院分別判處有期徒刑4月、4
    月確定，並經裁定應執行有期徒刑7月確定，經入監執行，
    於108年3月6日執行完畢出監等情，此有臺灣高等法院被告
    前案紀錄表在卷可佐，其於前案有期徒刑執行完畢後，5年
    以內故意再犯本件有期徒刑以上之罪，為累犯，就法定最高
    度刑部分，均應依法加重其刑，本院考量被告所犯前案為詐
    欺取財罪，被告於前案執行完畢後不到2年內，即再犯本案
    詐欺犯行，可見前案之執行無法達到預防之效果，被告已經
    展現高度之法敵對意識，予以加重最低度刑，並無罪責不相
    當之情形，依據司法院大法官釋字第775號解釋意旨，均應
    依法加重最低度本刑。
　㈨被告就上開洗錢犯行，已於偵查、本院審理時自白在案，應
    依洗錢防制法第16條第2項減輕其刑，且被告已著手於附表
    編號4至6所示之洗錢犯行而不遂，應依刑法第25條第2項減
    輕其刑（雖然此部分之犯行為想像競合犯，應從一重論以加
    重詐欺取財罪，但想像競合犯本質為數罪，在決定處斷刑時
    ，仍應考慮輕罪之加重、減輕其刑之規定，因為這樣才能比
    較何者為較重之刑，且決定輕罪封鎖效果之量刑下限），並
    依法先加重後減輕之（附表編號4至6部分則遞減輕之）。
　㈩爰審酌被告貪圖小利，不思以合法手段賺取財富，竟加入詐
    欺集團，擔任「車手」及「收水」之角色，犯罪動機實屬可
    議，其擔任車手、收水，將提領之詐欺款項，轉交給其他詐
    欺集團成員，形成金流斷點，進而掩飾、隱匿犯罪所得，造
    成後續追查困難，亦使詐欺集團得以確保不法利得，犯罪情
    節非輕，考量被告擔任集團內較為重要的核心角色，而本案
    被害人被騙金額甚多，被告於案發後，尚未與被害人達成和
    解，難認其於犯罪後積極彌補損害，另斟酌被告於犯罪後坦
    承全部犯行，其於本院審理時自述：我的學歷是高職肄業，
    未婚，沒有小孩，入監前跟父母同住，我在家裡經營的小吃
    攤幫忙，我是被騙才去擔任車手及提供帳戶，當時他們不是
    這樣跟我講的，請從輕量刑等語之教育程度、家庭生活狀況
    、犯罪動機及量刑意見，本案被害人梁嘉雯表示：請協助領
    回本案圈存的詐騙款項，我被騙新臺幣（下同）50幾萬元，
    希望被告全額賠償，那是我辛苦賺的錢等語，被害人李玲珠
    表示：我被騙了6、700萬元，負債過日子，全台到處跑，無
    法好好上班，請被告賠償我，希望被告不要繼續騙，社會這
    麼亂，被告如果沒有誠意和解，希望他們付出代價等詞之意
    見，其餘被害人，經本院通知，並未表示意見，辯護人表示
    ：被告犯後態度良好，請求從輕量刑等詞之量刑意見，公訴
    人對於量刑並無意見，另考量本案被害人各別財產損害差異
    等一切情狀，分別量處如附表主文欄所示之刑。
　刑法第50條、第51條並未明文規定在個案中應該如何量定應
    執行之刑，對此，本院認為數罪併罰案件定應執行刑之目的
    在於「罪責原則」及「特別預防」之考量，刑罰之一般預防
    功能，將使行為人淪為「警惕世人」的工具（手段），侵害
    人性尊嚴（刑罰的一般預防功能在於立法者所設定的法定刑
    的本身），不應該在量刑或定應執行刑予以考慮，而經過此
    一特別之量刑程序，方能充分反應各行為整體之不法內涵，
    進而進行充分且不過度的罪責評價，尤其是各宣告刑對於行
    為人的刑罰意義，也應該充分考量行為人本身的人格特性及
    刑罰經濟原則，過重的刑罰反而無法達到教化之目的，更有
    可能違反比例原則。此外，本院亦認刑法第57條所規定之各
    款量刑事由，就同一事由在定應執行之刑時予以再次評價，
    並不違反「雙重評價禁止」，主要的理由在於兩者的制度目
    的不同，在決定宣告刑時，法院應該考量宣告刑之處遇是否
    合乎罪責原則與特別預防功能，在罪責框架基礎內決定具體
    刑度，但在決定應執行刑時，則是出於整體刑罰執行的考量
    ，行為人的人格罪責，已經在各罪宣告刑累加的上限下，作
    為得減輕應執行之刑之事由，尤其是行為人所犯數罪的犯罪
    特質，總和的累加觀察，更可以充分反應行為人的主觀法敵
    對意思，以及法益侵害的總體威脅程度。因而斟酌本案被告
    所犯，均屬洗錢、加重詐欺取財罪，罪質同一，被告犯後坦
    承全部犯行，但未與被害人和解，且本案被害人人數為10人
    ，整體財產損害金額甚多，另審酌上開被害人意見、被告上
    開教育程度、家庭生活狀況及犯罪動機、本案犯罪時間相近
    等一切情狀，定應執行之刑如主文所示。
三、關於沒收：
  ㈠犯罪工具：
　⒈扣案之行動電話1支（含SIM卡2張、記憶卡1張），為被告所
    有、供本案犯行所用之物，應依刑法第38條第2項前段之規
    定，宣告沒收。
　⒉本案人頭帳戶之提領工具，並未扣案，本院考量此些帳戶業
    經凍結，無法繼續使用，不再具有充作人頭帳戶使用之危害
    性，已無預防再犯之必要，而此些提領工具僅為帳戶使用之
    表徵，本身價值低廉，基於比例原則之考量，爰不予宣告沒
    收、追徵（犯罪工具為裁量沒收）。
  ㈡犯罪所得：
　⒈被告於偵查表示，附表編號1、2部分，其提供金融帳戶並擔
    任車手取款，雖與詐欺集團約定可獲得提領金額的6％作為報
    酬，但因未達取款門檻100萬元，故詐欺集團並未給付任何
    報酬等語，卷內並無其他證據可以證明被告此部分確實領有
    報酬，自應對被告為有利之認定。因此，此部分犯行並無不
    法利得沒收、追徵之適用
　⒉被告另表示，如附表編號3、7至10部分犯行，可獲得領取款
    項2.5％的報酬，但附表編號7至10部分，則需將其中1.5％分
    給阮資賢，據此，被告此部分之犯行為，共實際取得提領款
    項1％的報酬，前開部分，合計為2萬4,250元（計算式：45萬
    元×2.5％＋70萬元×1％＋60萬元×1％＝2萬4,250元），此一犯罪所
    得，並未扣案、合法實際發還被害人，自應依法宣告沒收，
    又目前多數實務見解對於沒收之諭知，多採「條件式」之方
    式為之，亦即：「犯罪所得○○○沒收之，於全部或一部不能
    沒收或不宜執行沒收時，追徵其價額」，但如何諭知沒收、
    追徵之方式，立法者並未予以明文，留待實務發展，本院認
    為，上開條件式的沒收方式，在本案已無適用之必要，因為
    原標的早就不存在，再以此方式進行沒收之宣告，並無任何
    實益可言，而新臺幣為國幣，本案價額已經具體、特定，亦
    無不能沒收或不宜執行沒收等問題，且在主文直接諭知追徵
    ，對於沒收之執行、主文明確性、被告對於執行方式之認知
    ，並無任何妨礙，當事人亦得對此，直接提起上訴救濟，因
    此，本院在主文第二項直接諭知犯罪所得之追徵。　　
  ㈢洗錢標的沒收：
  ⒈犯洗錢防制法第14條之罪，其所移轉、變更、掩飾、隱匿、
    收受、取得、持有、使用之財物或財產上利益，沒收之，同
    法第18條第1項前段定有明文。此一新增條文，擴大沒收的
    範圍，除了犯罪工具、犯罪所得的沒收外，亦兼及「被洗的
    錢」，以符合國際規範（可參考立法理由：修正第1項如下
    ：㈠FATF40項建議之第4項建議：各國應立法允許沒收洗錢犯
    罪行為人洗錢行為標的之財產）。
  ⒉但依刑法第11條規定：「本法總則於其他法律有刑罰、保安
    處分或沒收之規定者，亦適用之。但其他法律有特別規定者
    ，不在此限。」上開洗錢標的沒收的規定，雖然屬於特別法
    ，應該優先於刑法的適用，但關於被害人優先（刑法第38條
    之1第5項）、過苛條款（刑法第38條之2第3項），洗錢防制
    法沒有特別排除之明文，依據刑法第11條前段之規定，自得
    加以適用。
　⒊本案遭提領之洗錢標的並未扣案，本院考量被告並非詐騙集
    團核心人物，所提領款項隨即全數交給上游成員，且領取的
    報酬不高，與洗錢標的金額甚有落差，若沒收洗錢標的，應
    屬過苛，經裁量後，依據刑法第38條之2第2項之規定，應不
    予宣告沒收、追徵。
四、依刑事訴訟法刑事訴訟法第273條之1第1項、第299條第1項
    前段，判決如主文。
本案經檢察官姚玎霖提起公訴、追加起訴，檢察官吳皓偉到庭執
行職務。
中　　華　　民　　國　　111 　年　　5 　　月　　30　　日
                  刑事第五庭  法  官  陳德池
以上正本證明與原本無異。　　　　　　　　　
如不服本判決，應於收受判決後20日內向本院提出上訴書狀，並
應敘述具體理由。其未敘述上訴理由者，應於上訴期間屆滿後20
日內向本院補提理由書（均須按他造當事人之人數附繕本）「切
勿逕送上級法院」。
告訴人或被害人對於判決如有不服具備理由請求檢察官上訴者，
其上訴期間之計算係以檢察官收受判決正本之日期為準。　　
中　　華　　民　　國　　111 　年　　5 　　月　　30　　日
                              書記官 陳孟君
附錄論罪科刑法條全文：
洗錢防制法第2條
本法所稱洗錢，指下列行為：
一、意圖掩飾或隱匿特定犯罪所得來源，或使他人逃避刑事追訴
    ，而移轉或變更特定犯罪所得。
二、掩飾或隱匿特定犯罪所得之本質、來源、去向、所在、所有
    權、處分權或其他權益者。
三、收受、持有或使用他人之特定犯罪所得。
　　
洗錢防制法第14條
有第二條各款所列洗錢行為者，處7年以下有期徒刑，併科新臺
幣5百萬元以下罰金。
前項之未遂犯罰之。
前二項情形，不得科以超過其特定犯罪所定最重本刑之刑。

中華民國刑法第339條之4第1項
犯第339條詐欺罪而有下列情形之一者，處1年以上7年以下有期
徒刑，得併科1百萬元以下罰金：
一、冒用政府機關或公務員名義犯之。
二、三人以上共同犯之。
三、以廣播電視、電子通訊、網際網路或其他媒體等傳播工具，
    對公眾散布而犯之。
　　
附表一：
編號 詐騙過程 取款過程 主文欄 1 （被害人林采潔） 詐騙集團成員於109年10月20日上午11時36分許，以通訊軟體LINE對林采潔佯稱，其是香港匯豐銀行信貸部的主任，有不動產可低買高賣賺取利潤，需繳交保證金等語，林采潔因而陷於錯誤，依指示於109年10月30日上午11時48分許，匯款12萬7,000元，至劉建顯之彰化銀行帳號000-00000000000000號帳戶內。 劉建顯於109年10月30日中午12時15分許起，在位於台中市○○區○○路○段0000號之彰化銀行大雅分行，接續提領14萬元。 劉建顯犯三人以上共同詐欺取財罪，處有期徒刑一年三月。 2 （被害人林惠珍） 詐騙集團成員於109年9月17日某時許，以臉書佯稱陳建華，並以通訊軟體LINE對林惠珍佯稱，可透過投資原始股獲利等語，林惠珍因而陷於錯誤，依指示於109年10月30日上午10時2分許、10時3分許、10時11分許，接續匯款1萬元、2萬元及1萬元（合計4萬元），至劉建顯之臺灣銀行帳號000-0000000000000000號帳戶內。 劉建顯於109年10月30日下午1時39分、40分許、下午3時26分許，在不詳地點，接續提領59萬9,000元。 劉建顯犯三人以上共同詐欺取財罪，處有期徒刑一年二月。 3 （被害人許伊婷） 許伊婷於109年10月27日下午某時許，登入澳門新葡京博奕平台，見博奕中彩欲結算獲利，聯絡客服表示需收取保證金才能領取賭金，許伊婷因而陷於錯誤，陸續依指示匯款，其中於109年10月29日上午9時40分許起，接續匯款20萬，至江怡真之中華郵政帳號000-00000000000000帳戶內。 江怡真經劉建顯指示，於109年10月29日上午11時11分許，在位於彰化縣○○市○○路○段000號中華郵政員林郵局，提領45萬元，並隨即將款項交給劉建顯。 劉建顯犯三人以上共同詐欺取財罪，處有期徒刑一年四月。  4 （被害人李玲珠） 詐欺集團成員於109年10月27日某時許，撥打電話給李玲珠，佯稱是香港銀行行員，在香港銀行有1個現金包裹待領取，可匯款費用協助寄送，並以通訊軟體LINE告知李玲珠匯款方式等語，致李玲珠因而陷於錯誤，依指示於109年10月29日上午11時5分許，匯款16萬9,000元，至江怡真上開中華郵政帳戶內。 經圈存，並未提領。 劉建顯犯三人以上共同詐欺取財罪，處有期徒刑一年一月。 5 （被害人何甄惠） 詐欺集團成員以商業軟體「Linkedln」結識何甄惠，於109年10月28日某時許，撥打電話給何甄惠，佯稱需先依指示匯款，方能安排芳療器材、設備等語，致何甄惠因而陷於錯誤，依指示於109年10月29日上午11時44分許，匯款17萬3,500元，至江怡真上開郵政帳戶內。 經圈存，並未提領。 劉建顯犯三人以上共同詐欺取財罪，處有期徒刑一年一月。 6 （被害人梁嘉雯） 詐欺集團成員於109年10月10日某時許，以臉書結識梁嘉雯，並以通訊軟體LINE對梁嘉雯佯稱，可代為博奕投注獲利等語，致梁嘉雯因而陷於錯誤，依指示於109年10月29日下午1時26分許，匯款3萬6,000元，至江怡真上開郵政帳戶內。 經圈存，並未提領。 劉建顯犯三人以上共同詐欺取財罪，處有期徒刑一年一月。 7 （被害人許淑美） 詐欺集團成員於109年9月11日某時許，以交友軟體「探探」佯稱林成俊與許淑美結識，並以通訊軟體LINE對許淑美佯稱，可透過平台MT4、MT5投資獲利，如帳戶內餘額低於美金2,000元，將自動平倉需補資金，林淑美因而陷於錯誤，依指示陸續匯款，其中於109年10月25日上午10時27分、29分許，接續匯款合計10萬元，至阮資賢之臺灣中小企業銀行帳號000-00000000000號帳戶內。 於109年11年25日上午10時58分許以網路銀行帳戶轉帳45萬元、同日上午11時14分許轉帳28萬元，至阮資賢之彰化銀行帳號000-00000000000000號帳戶內，阮資賢於同日上午11時26分許，在臺中市○○區○○路0段000號之彰化銀行南屯分行，臨櫃提領70萬元，並隨即將款項交給劉建顯。 劉建顯犯三人以上共同詐欺取財罪，處有期徒刑一年一月。  8 （被害人鄭紅萍） 詐欺集團成員於109年10月初某日，以交友軟體Pairs結識鄭紅萍，並以通訊軟體微信對鄭紅萍佯稱，可透過博奕網站投注獲利，並以通訊軟體LINE佯稱金融管理局財務總監，需繳付稅金才能領取賭金等語，鄭紅萍因而陷於錯誤，依指示陸續匯款，其中於109年11月25日上午11時31分許，匯款4萬3,000元，至阮資賢上開銀行帳戶內。 阮資賢於109年11月25日中午12時54分許，在位於臺中市○區○○○路000號之臺灣中小企業銀行忠明分行，臨櫃提領60萬元，並隨即將款項交給劉建顯。 劉建顯犯三人以上共同詐欺取財罪，處有期徒刑一年一月。 9 （被害人吳宛燁） 詐欺集團成員於109年9月21日某時許，以交友軟體SweetRing結識吳宛燁，並以通訊軟體LINE對吳宛燁佯稱，其為新葡京集團的賭傅網站維護人員，可利用網站瑕疵投注獲利等語，吳宛燁因而陷於錯誤，依指示陸續匯款，其中於109年11月25日中午某時許，匯款50萬元，至阮資賢上開銀行帳戶內。  劉建顯犯三人以上共同詐欺取財罪，處有期徒刑一年四月。 10 （被害人李心瑜） 詐欺集團成員於109年10月中旬某日，以交友軟體結識李心瑜，並以通訊軟體LINE對李心瑜佯稱，其佯稱缺錢花用、投資股票，並佯稱需提供財產證、繳付稅金才能取得投資資金等語，李心瑜因而陷於錯誤，依指示陸續匯款，其中於109年11月25日中午12時17分許，匯款10萬元，至阮資賢上開銀行帳戶內。  劉建顯犯三人以上共同詐欺取財罪，處有期徒刑一年三月。